【裁判字號】    97,訴,1842
【裁判日期】    981023
【裁判案由】    返還不當得利
【裁判全文】
臺灣桃園地方法院民事判決              97年度訴字第1842號
原      告  丙○○
            乙○○
上  一  人
訴訟代理人  甲○○
共      同
訴訟代理人  李宏文律師
被      告  丁○○
上列當事人間請求返還不當得利事件，於民國98年09月25日言詞
辯論終結，本院判決如下：
    主      文
原告之訴及假執行之聲請駁回。
訴訟費用由原告負擔。
    事實及理由
壹、程序部分：
    本件原告起訴主張：被告未經原告同意即獨占使用兩造及訴
    外人即被告弟弟林浩茂（下稱林浩茂）分別共有桃園縣中壢
    市○○段中壢老小段1115建號即門牌號碼桃園縣中壢市○○
    路220 號之建物（為1 至4 層樓之房屋，下稱系爭中正路房
    屋）1 樓店面等語，嗣迭經原告更正為：被告是使用系爭中
    正路房屋1 樓及3 樓（關於租金計算標準，原告表明不用變
    更，見本院卷第43至44頁、第101 至102 頁、第137 頁），
    此核屬更正事實上之陳述，並非訴之變更，被告抗辯其無法
    同意原告任意訴之變更等語（見本院卷第95頁），要屬誤會
    ，先予敘明。
貳、實體部分：
一、原告主張略以：
  (一)兩造及訴外人林浩茂分別共有系爭中正路房屋，詎被告自民
    國94年08月31日起未經原告同意即獨占使用系爭中正路房屋
    1 樓店面及3 樓，受有相當於租金之不當得利，而系爭中正
    路房屋1 樓店面於被告占用前曾出租他人，每月租金新台幣
    （下同）7 萬元，另依原告乙○○委託廖仁巍建築師事務所
    鑑定之鑑定書（下稱系爭鑑定書），系爭中正路房屋1 至3
    樓每月租金合計有105,000 元（1 樓為5 萬元，2 樓為4萬
    元，3 樓為15,000元），爰就被告占用部分合理估算租金為
    7 萬元，按原告2 人之應有部分各1/6 計算，原告各得請求
    被告給付自94年08月31日至97年10月間共38個月之相當於租
    金之不當得利為443,333 元，自97年11月01日起每月相當於
    租金之不當得利則為11,667 元。
  (二)爰依民法不當得利法則，請求被告給付原告各443,333 元及
    加計法定遲延利息，並自97年11月01日起按月於每月10日前
    給付原告各11,667元。
  (三)聲明：
  1.被告應給付原告丙○○、乙○○各443,333 元，及自起訴狀
    繕本送達之翌日起，按週年利率5 ％計算之利息。
  2.被告應自97年11月01日起，按月於每月10日前給付原告丙○
    ○、乙○○各11,667 元。
  3.願供擔保請准宣告假執行。
  (四)對於被告之抗辯，原告另陳述如下：
  1.訴外人即被告幼弟林浩彬（下稱林浩彬）本身弱智，並無能
    力與被告共同經營運動彩券行，運動彩券行係由被告單獨經
    營，就系爭中正路房屋1 樓店面所生利益乃全由被告獨自享
    用，並非由被告及其弟林浩彬平均分擔。
  2.被告抗辯曾為原告代繳房屋稅部分，應由被告舉證。
  3.桃園縣中壢市○○段中壢老小段751 建號即門牌號碼桃園縣
    中壢市○○路55號之建物（為1 至4 樓房屋，下稱系爭民生
    路房屋）1 樓部分，原亦由被告長期占有使用收益，嗣經原
    告收回後始行出租。系爭民生路房屋4 樓部分因89年間遠傳
    電信設置基地台於頂樓，影響人體健康，原告即搬離並無占
    有使用該屋4 樓部分，且系爭民生路房屋與本件無涉。
  4.否認兩造及其餘兄弟分配使用系爭中正路房屋及民生路房屋
    ，係按被告父母在世期間協議，且兩造就共有系爭中正路房
    屋及民生路房屋亦未曾有分管協議，本件當初繼承登記辦妥
    後，訴外人即原告祖母、亦即被告母親林官玉燕（下稱林官
    玉燕）要求原告至代書處簽分管協議書，將系爭中正路房屋
    1 、3 樓由被告使用，2 樓由林浩茂使用，惟系爭中正路房
    屋原告共計應有部分1/3 ，卻無使用權限，原告認為不公允
    而未簽署該協議。另民生路房屋1 樓店面1/2 現由原告出租
    他人，每月租金僅6 千元，與被告使用系爭房屋1 樓店面，
    價值差距10倍，可知兩造辦理繼承登記後，並無分管協議，
    否則何以兩造權利相同，所占用之標的價值差距甚遠。被告
    就此節抗辯，應負舉證責任。
  5.訴外人即原告祖父、即被告父親林煥三（下稱林煥三）在世
    時，名下房屋樓層使用情形與辦理繼承登記後截然不同，業
    據證人林浩茂於本院98年06月10日言詞辯論期日時證述綦詳
    ，因此繼承該房屋者，並無繼受任何法律關係之可能，原告
    自可主張被告獲有不當得利。
二、被告抗辯略以：
  (一)被告父親林煥三在世時，系爭中正路房屋1 樓店面之出租事
    宜均由被告父母商定，租金由被告父母收取，其他樓層均供
    子女作生意或居住之用，林煥三過世後，系爭中正路房屋及
    民生路房屋雖經登記為兩造及林浩茂分別共有，惟照顧被告
    母親林官玉燕及被告小弟林浩彬，均為家族成員之義務，被
    告不敢卸責，原告不曾奉養林官玉燕及照顧林浩彬，且林煥
    三生前即將系爭民生路房屋1 樓的一半店面及民生路房屋4
    樓部分歸由原告與其父母使用，迄仍保留並未變動，原告與
    被告及被告其餘兄弟分配使用系爭中正路房屋及民生路房屋
    ，係按被告父母在世期間協議，兄弟間既無分家分產，系爭
    中正路房屋亦無出租他人，無租金收入，被告何來不當得利
    。原告妄想將系爭民生路房屋的4 樓歸其使用、1 樓部分（
    一半）店面出租他人，再圖提起本件訴訟爭取系爭中正路房
    屋之租金，已屬欠缺權利保護要件，原告之請求為無理由。
  (二)系爭中正路房屋及民生路房屋應如何規劃使用，均可家族內
    自行商議。系爭中正路房屋及民生路房屋使用現況為：2 個
    建號的房屋前後相連，每層樓都有相通，中間就是隔著一個
    樓梯；1 樓的前、後皆為店面，臨中正路部分為被告及林浩
    彬共同經營運動彩券行，臨民生路部分的1/2 由原告出租他
    人（原告母親自80年起短期經營過服飾、小吃店），另1/2
    則由訴外人即林浩茂配偶蔡淑吟（下稱蔡淑吟）使用（經營
    服飾精品店近20年）；2 樓臨中正路部分為林浩茂使用（現
    為空屋由林浩茂以蔡淑吟之電話作為招租看板聯絡電話），
    臨民生路部分由林官玉燕使用；3 樓臨中正路部分由被告使
    用（與其妻女同住），臨民生路部分由林浩彬使用；4 樓臨
    中正路部分為祖先公堂，臨民生路部分則歸原告使用，分管
    事實至為明確。林煥三生前即係如此。原告主張之租金及起
    算時點毫無依據，系爭鑑定書所載之案例均為空屋之待租價
    ，既租不出去，何來租金可供比較，且系爭鑑定書有所偏頗
    ，未會同被告亦非由法院選任鑑定機關為鑑定，毫無可信度
    可言。至於2 樓臨中正路部分為林浩茂使用收益，與被告無
    關，被告更無不當得利之可能。故原告請求被告給付租金，
    於法無據。
  (三)原告與其母另向本院中壢簡易庭起訴請求林浩茂給付原告不
    當得利並將長椅、長几、短几、單人椅等返還原告母親，足
    證原告依分管協議曾長期住在系爭中正路房屋內，因此原告
    與其母仍有大批傢俱留置在系爭中正路房屋之分管處所。
  (四)訴外人美商勝家股份有限公司（下稱勝家公司）於林煥三在
    世期間，長期承租使用系爭中正路房屋1 樓店面，勝家公司
    退租後，該店面曾經騰空一段時間，後來因林煥三生病洗腎
    ，被告身為長子，為兼顧生計、照顧父母及家庭，才重新搬
    回中正路房屋，於1 樓經營早餐店、牛肉麵店及後來之運動
    彩券行，被告重新搬回中正路房屋時，原告及其父母還住在
    系爭民生路房屋的4 樓，後來原告父親（85年09月22日）過
    世後，原告與其母親才搬出去，當時被告母親給他們100 萬
    元去買房子，原告現在就住在當時所買的房子。被告與其他
    兄弟分配使用系爭中正路、民生路之房屋，係林煥三在世期
    間至今，經被告父母認可、兄弟默示協議之結果，至於其他
    樓層之使用亦早已沿用數十年。本件被告非無權占有，且使
    用之房屋面積並無超過其應有部分，亦無不當得利之問題。
  (五)如原告之訴有理由，被告歷年為原告代繳系爭中正路房屋及
    民生路房屋之房屋稅，被告主張抵銷。
  (六)答辯聲明：
  1.原告之訴及假執行之聲請均駁回。
  2.如受不利判決，願供擔保請准免為假執行。
三、兩造不爭執之事實：
  (一)系爭中正路、民生路之房屋（兩屋之建號不同），原均為林
    煥三所有，林煥三於93年07月12日死亡後，由繼承人繼承，
    並於94年08月31日辦竣分割繼承登記為兩造及林浩茂分別共
    有，被告及林浩茂之應有部分各為1/3 ，原告之應有部分各
    為1/6 ，有建物登記謄本在卷可稽（見本院卷第9 頁至第10
    頁）。
  (二)林煥三為被告之父親，亦為原告之祖父。而林煥三生前與其
    配偶林官玉燕共育有四子，長子即被告丁○○，次子為林浩
    森（即原告2 人之父親，於85年09月22日死亡）、三子為林
    浩茂、四子為林浩彬（弱智），於林煥三死亡時，因次子林
    浩森前已過世，故該應繼分由林浩森之子即原告2 人（原告
    丙○○為76年出生，乙○○為77年出生）代位繼承。
  (三)系爭中正路、民生路之房屋（均為4 層樓），前後相連，中
    間隔著一個樓梯，每層樓都有相通。而上開2 棟房屋均係坐
    落於中壢市○○段中壢老小段69-4地號土地（下稱系爭土地
    ）上，而系爭土地現為林官玉燕（應有部分1/2 ）、原告2
    人（應有部分各1/12）、被告（應有部分1/6 ）、林浩茂（
    應有部分1/6）所分別共有。
四、另依兩造前開陳述，可知本件爭點為：(一)被告是否獨占系爭
    中正路房屋1 樓店面經營運動彩券行？(二)被告占有系爭中正
    路房屋特定部分，有無得對抗原告之正當權源？(三)原告請求
    被告給付不當得利及數額，有無理由？茲分論如下：
  (一)被告是否獨占系爭中正路房屋1 樓店面經營運動彩券行？
  1.原告主張：被告占用系爭中正路房屋1 樓、3 樓部分，1 樓
    部分並由被告獨占經營彩券行等語，被告固不否認其有占用
    中正路房屋1 、3 樓部分及1 樓係供經營彩券行等情，惟否
    認係由其獨占使用1 樓，並稱：係由被告與被告弟弟林浩彬
    共同經營彩券行等語，復以前詞置辯。
  2.查被告之弟弟林浩彬（原告之叔叔）為弱智，此係兩造所不
    爭執，按公益彩券發行條例第8 條前段乃規定：「公益彩券
    經銷商之遴選，應以具工作能力之身心障礙者、原住民及低
    收入單親家庭為優先」，據此，足認系爭中正路房屋1 樓彩
    券行（經銷商）之所以得設立、經營，應係因為被告弟弟林
    浩彬係身心障礙者之緣故，另參酌被告所述：林浩彬目前由
    其獨力撫養並共同居住於該處3 樓（臨民生路部分）等語，
    原告對此並未否認，是本院認為應以被告所稱：系爭中正路
    房屋1 樓係由被告與被告弟弟丁○○共同使用經營彩券行一
    情，較為可採。至原告主張：中正路房屋1 樓係由被告單獨
    占用開設彩券行，獲利亦由被告1 人獨享等語，不足採信。
  (二)被告占有系爭中正路房屋之特定部分，有無對抗原告之正當
    權源？
  1.按分別共有之各共有人，按其應有部分對於共有物之全部有
    使用收益之權，所謂應有部分，係指分別共有人得行使權利
    之比例，而非指共有物之特定部分，因此分別共有之各共有
    人，得按其應有部分之比例，對於共有物之全部行使權利。
    至於共有物未分割前，各共有人實際上劃定範圍使用共有物
    者，乃屬一種分管性質；共有物分管之約定，不以訂立書面
    為要件，分管後，共有人雖仍維持共有之關係，但得依分管
    內容，就共有物之分管部分，為使用收益及管理，即取得管
    理權。又按，關於遺產之處分應充分尊重被繼承人之意思，
    故民法第1187條規定，在不違反特留分之範圍內，得以遺囑
    自由處分，而民法第1165條復規定就分割方法及禁止分割，
    應尊從被繼承人之意思。依舉重以明輕之理，就處分、分割
    等重度行為即如此，則分管係輕度行為，自亦應尊從被繼承
    人之意思（按此不僅為依法律規定解釋可得之法理，亦符合
    民事所適用之習慣）。
  2.觀諸系爭中正路、民生路房屋及其所坐落系爭土地之建物及
    土地登記謄本（見本院卷第4 至10頁），可知系爭中正路、
    民生路的房屋先前均為林煥三所有，系爭土地則為林煥三與
    林官玉燕分別共有（應有部分各1/2 ），於林煥三過世後，
    系爭土地1/2 的權利及上開兩棟房屋的權利始由兩造及林浩
    茂共同繼承而為分割繼承登記，此亦為兩造所不爭執，足信
    屬實。茲被告抗辯稱：系爭中正路房屋及民生路房屋之使用
    情形，係按被告父母在世期間之認可，及兄弟間默示協議之
    結果，在林煥三未過世前，被告就與被告弟弟林浩彬在系爭
    中正路房屋1 樓經營彩券行，又林煥三生前即將系爭民生路
    房屋1 樓的一半店面及民生路房屋4 樓部分歸由原告與其父
    母使用，迄仍保留並未變動，當初原告父親（85年09月22日
    ）過世後，原告與其等母親才搬出去，當時被告母親有給他
    們100 萬元去買房子，原告現在就住在當時所買的房子等語
    ，以上核與證人林浩茂（為被告之弟弟，即原告之叔叔）所
    證述略以：父親林煥三在世時，有將中正路房屋1 樓交給大
    哥（即被告）使用，原告的父親是住在民生路房屋的4 樓，
    民生路房屋的1 樓店面是由我和原告父親共同使用，使用情
    況延續到現在，各樓層房屋有獨立門鎖；原告現在沒有住在
    民生路4 樓，因為他們後來搬出去了，原告何時搬出去我不
    知道，約有5 、6 年，但民生路4 樓房屋的鑰匙仍由原告保
    管等語相符（見本院98年06月10日言詞辯論筆錄），另林官
    玉燕於98年07月22日亦具狀向本院陳稱略以：系爭中正路、
    民生路房屋之使用現況，均是依先夫林煥三、本人林官玉燕
    共同研商，子女對於房屋分別管理使用、收益之情形，至今
    也無改變，且不動產土地所有權仍為林官玉燕1 人所有（按
    依土地登記謄本記載，林官玉燕就系爭土地之應有部分應為
    1/2 ），在陳報人百年歸天之前，絕不允許子女變賣祖產或
    收取親人租金之情事發生等語（見本院卷第162 頁）。是綜
    合上情，足認被告父親（被繼承人）於生前就系爭中正路、
    民生路房屋（1/1 ）及系爭土地（1/2 ）之遺產已表明要如
    何分管之意思，則如前所述，依民法第1187、1165條規定之
    意旨，兩造及林浩茂就繼承而來之系爭中正路、民生路房屋
    之分配使用（分管）情形，亦應尊從被繼承人之意思，而受
    其拘束。從而，被告據此而使用系爭中正路房屋1 樓、3 樓
    ，自有可對抗原告之合法正當權源。則原告主張：被告未經
    原告同意即獨占系爭中正路房屋1 樓、3 樓，獲有相當於租
    金之不當得利等情，自不足採。
  (三)原告請求被告給付不當得利及數額，有無理由？
    如前所述，已足認為無理由，故不贅論。
五、綜上所述，原告主張依據民法第179 條不當得利之法律關係
    ，請求被告給付原告2 人各443,333 元及加計法定遲延利息
    ，並自97年11月01日起按月於每月10日前給付原告2 人各
    11,667元，均為無理由，應予駁回。其假執行之聲請，因訴
    遭駁回而失所附麗，應併予駁回。
參、結論：本件原告之訴為無理由，依民事訴訟法第78條、第85
    條第1 項，判決如主文。
中    華    民    國    98    年    10    月    23    日
                        民事第三庭    法  官  周玉
以上正本係照原本作成
如對本判決上訴，須於判決送達後20日內向本院提出上訴狀
中    華    民    國    98    年    10    月    23    日
                                      書記官  谷貞豫

司法院資訊處製作；財團法人民間司法改革基金會備份。
